【裁判字號】    98,消債更,745
【裁判日期】    990310
【裁判案由】    更生事件
【裁判全文】
臺灣板橋地方法院民事裁定           98年度消債更字第745號
聲  請  人  甲○○
上列當事人因消費者債務清理事件聲請更生及保全處分，本院裁
定如下：
    主  文
聲請駁回。
聲請費用由聲請人負擔。
    理  由
一、按債務人不能清償債務或有不能清償之虞者，得依本條例所
    定更生或清算程序，清理其債務，消費者債務清理條例第3
    條定有明文，所謂「不能清償債務」，係指債務人欠缺清償
    能力，對於已屆清償期，且已受請求之債務之全部或主要部
    分，客觀上可預見其為一般且繼續的不能清償之財產狀態之
    謂。又清償能力係由財產、信用、勞力三者構成，雖無足夠
    財產，如有良好之信用、優良之技術或持續不斷之勞力，即
    屬有清償債務之可能。又聲請更生或清算不合程式或不備其
    他要件者，法院應以裁定駁回之，但其情形可以補正者，法
    院應定期間先命補正，復為同條例第8 條所明定。次按，債
    務人對於金融機構因消費借貸、自用住宅借款、信用卡或現
    金卡契約而負債務，在聲請更生或清算前，應提出債權人清
    冊，以書面向最大債權金融機構請求協商債務清償方案並表
    明共同協商之意旨，消費者債務清理條例第151 條第1 項定
    有明文。而消費者債務清理條例所定之前置協商程序，其立
    法目的係因債務人對於金融機構因消費借貸、自用住宅借款
    、信用卡或現金卡契約而負債務，其法律關係較單純明確，
    金融機構並已訂有債務協商機制，使債務人與多數債權人間
    能利用法院程序外解決之協商機制而自主解決其債務，如能
    協商成立，債務人或不須依本條例聲請更生或清算，可疏減
    法院負擔，有效分配司法資源，遂採行協商前置主義。申言
    之：債務人須盡己之力與最大債權金融機構謀求自主性的協
    議清償債務方案，若債務人於衡酌己身清償資力，提出符合
    正當性及合理性之清償計畫，卻不被最大債權金融機構所接
    受時，債務人自得求助於法院，選擇向法院聲請更生或清算
    。反之，若債務人僅徒具形式提出協商聲請，而不以積極態
    度謀求解決清償債務方案；或事後又撤回協商之聲請；或債
    務人所提出之債務清償方案與其清償資力不具相當性與合理
    性時，亦即在衡量債務人之負債原因、經濟收入情況、通常
    生活必要性之支出等客觀情狀後，債務人提出之清償計畫，
    並不符合比例原則之要求時，自不能認債務人已充分踐行法
    律所要求之協商程序；否則，若不問債務人之清償資力如何
    ，概命最大債權金融機構必須接受清償條件，即難謂符合法
    律所定前置協商之精神。再就消費者債務清理條例所定協商
    前置程序之意旨，在使金融機構與債務人就特定種類之債務
    清理事務上，利用法院程序外解決之協商機制，為迅速有效
    之自主性解決。而此一程序之進行，有賴當事人間之協力配
    合，本於誠信為基礎，形成債務清理之共識，藉由法院之事
    後核可，賦予協商內容作為執行名義之正當性。苟債務人無
    視協商程序而直接進入更生程序，或於前置協商程序時，故
    意使協商破裂，雖有債務協商不成立之形式，然藉由此方式
    造成此等結論，難謂債務人有進行債務清理之誠意可言，則
    不啻根本否認前置協商之立法意旨。而國家司法資源介入私
    人紛爭之處理，應符必要性及合適性原則，亦即指國家權力
    行使之手段須可達成其目的，當手段不能完成權力行使目的
    時，即欠缺此合適性原則，而在所有可能達成目的之方法中
    ，應選擇符合經濟性、效率性、相當性之債務清理方式，此
    不僅須考量債務人之利益，更須兼顧債權人之債權獲償之可
    能；否則，濫用司法程序之結果，亦有侵害了憲法上所保障
    債權人財產權之虞。
二、本件聲請意旨略以：聲請人有不能清償債務之情事，目前債
    務總金額為新臺幣（下同）5,494,813 元，消費者債務清理
    條例施行後，前曾以書面向最大債權金融機構元大商業銀行
    股份有限公司（下稱：元大銀行）請求共同協商債務清償方
    案，嗣遭元大銀行以「無法負擔任何還款方案」為由，核發
    前置協商不成立通知書，且其無擔保或無優先權之債務總額
    未逾1,200 萬元，復未經法院裁定開始清算程序或宣告破產
    ，爰向本院聲請更生等語。
三、查本件聲請人主張其曾於民國98年3 月16日提出債權人清冊
    ，依消費者債務清理條例第151 條第1 項規定，以書面向最
    大債權金融機構元大銀行申請協商債務清償方案，經元大銀
    行考量其收入等狀況後，提供180 期、3.50% 利率，每月償
    還10,142元之協商方案，惟因聲請人未能接受顯足以負擔之
    還款方案，致協商不成立等情，業據聲請人提出元大銀行出
    具之前置協商不成立通知書等件附卷可稽，並有元大銀行99
    年1月25日民事陳報狀1份在卷可參，自堪信為實在。
四、再按消債條例所定協商前置程序之意旨，在使金融機構與債
    務人就特定種類之債務清理事務上，利用法院程序外解決之
    協商機制，為迅速有效之自主性解決。而此一程序之進行，
    有賴當事人間之協力配合，本於誠信為基礎，形成債務清理
    之共識，藉由法院之事後核可，賦予協商內容作為執行名義
    之正當性。苟債務人為直接進入更生程序，而於前置協商程
    序時，故意使協商破裂，雖有債務協商不成立之形式，然藉
    由此方式造成此等結論，難謂債務人有進行債務清理之誠意
    可言。經查，依聲請人提出之財政部臺灣省北區國稅局96年
    度、97年度綜所稅各類所得資料清單，可知聲請人96年度、
    97 年度每月平均收入所得分別為63,247元、46,135元（元
    以下四捨五入），另參酌聲請人所提之所得明細單，足證聲
    請人每月薪資收入至少如其陳報狀所主張之37,162元。而查
    ，聲請人係居住於臺北縣，依行政院主計處公佈之98年度臺
    北縣每人每月最低生活費用為10,792元，該最低生活費用即
    包括食、衣、住、行等費用在內，聲請人既已負債大於資產
    ，本應較一般人更節約支出，節省開銷，是如前所述，消費
    者債務清理條例之立法精神，並非維持債務人過去慣常之寬
    裕生活，而係重新檢視消費行為樽節支出，故債務人既已有
    不能清償債務之事由，生活消費程度自應受有限制，每月生
    活開支，自不能與一般人等量齊觀，聲請人自當縮衣節食，
    刻苦生活，誠實履行清償債務，債務人既已負債而申請協商
    ，自當刻苦生活以優先償債，則成人部分之基本生活費用依
    上開標準計算，即屬適當。則查，聲請人雖主張每月尚須支
    出父母之扶養費用共計4,000元，惟聲請人之父龍江名下財
    產計有1筆不動產及陽明海運股份有限公司等股票7筆，其母
    龍商秋雲名下共有3筆不動產及第一產物保險股份有限公司
    等股票26筆，此有聲請人提出之龍江、龍商秋雲財政部高雄
    國稅局財產歸屬資料清單在卷可參，足見聲請人之父母均具
    有相當資力，是否仍需聲請人每月給付扶養費用，顯非無疑
    。故聲請人上開父母扶養費用之支出，自應加以扣除，是以
    聲請人自陳之每月可支配所得37,162元為計算，再予扣除聲
    請人每月所支出最低生活用費10,792元及法院強制扣薪約10
    ,000元後，所剩餘款應仍足以履行每月10,142元之協商條件
    ，益徵聲請人即非無清償債務之可能。
五、綜上所述，本件尚難認聲請人有何不能清償債務之情事、或
    有何不能清償之虞之情形。而更生之聲請，係責任財產制度
    下最後之手段，須以債務人實質上已不能清償者為限，此乃
    本條例第3 條所明定，已如前述。聲請人每月收入扣除每月
    必要支出之費用後，尚無「不能清償債務或不能清償之虞」
    ，其更生之聲請即不符本條例第3 條所定要件，且上開欠缺
    又屬無從補正，依首揭說明，自應駁回其聲請。至聲請人併
    為保全處分之聲請，因本件更生之聲請既經駁回，則聲請人
    保全處分之請求即失所附麗，自應一併駁回，爰裁定如主文
    。
中    華    民    國    99    年    3     月    10    日
                  民事第三庭    法  官  邱靜琪
上為正本係照原本作成。
如不服本裁定，應於裁定送達後10日內，以書狀向本院提出抗告
，並繳納抗告費新臺幣1,000元。
中    華    民    國    99    年    3     月    10    日
                                書記官  鄭美莉

司法院資訊處製作；財團法人民間司法改革基金會備份。
